【裁判字號】    89,上,85
【裁判日期】    891004
【裁判案由】    確認委任關係不存在
【裁判全文】
臺灣高等法院高雄分院民事判決  八十九年度上字第八五號
      上  訴  人  甲○○
      訴訟代理人  楊四海律師
      複  代理人  馮明雄律師
      被上訴人    乙○○      .
      訴訟代理人  宋明政律師
右當事人間確認委任關係不存在事件，上訴人對於中華民國八十九年一月二十六日臺
灣屏東地方法院八十八年訴字第一○四七號第一審判決提起上訴，本院判決如左：
      主      文
原判決廢棄。
被上訴人在第一審之訴駁回。
第一、二審訴訟費用由被上訴人負擔。
      事      實
甲、上訴人部分
  一、聲明：求為判決
    (一)原判決廢棄。
    (二)右廢棄部分，被上訴人在第一審之訴駁回。
    (三)第一、二審訴訟費用由被上訴人負擔。
  二、陳述：除與原判決書記載相同者，予以引用外，補稱：
    (一)上訴人主張管理委員有罷免主任委員之權；被上訴人則主張僅信徒大會有罷免
      主任委員之權。
      依卷附屏東縣政府准予備查之「枋寮鄉德興宮管理委員會組織章程」第九條關
      於信徒大會及管理委員會之職權中，故均未列舉關於罷免主任委員之規定，惟
      依同章程第六條之規定反面解釋，主任委員既由管理委員互選之，則該宮之主
      任委員自當然得由管理委員罷免，此乃當然之法理，此見該宮寺廟登記表中「
      管理人繼承慣例」欄中載明為「選舉制」、組織型態為「管理委員會」更可得
      知。
    (二)上訴人主張該次會議之召集、出席人數及表決之情形，依該宮組織章程規定及
      相關會議規範，該次會議完全適法；被上訴人主張當日會議之開會事由並未通
      知選舉或罷免主任委員，且以臨時動議行之，顯有不妥。
      依該宮組織章程第十四條、第十六條之規定，系爭會議中會議改選程序之進行
      皆屬合規定，有該次會議記錄存卷可稽，復依內政部公佈之「會議規範」第五
      十九條第二款之規定，該次會議亦完全適法，故屏東縣政府准予備查該次委員
      會議記錄，並准許變更管理人為甲○○之登記，洵無不合，此有屏東縣政府八
      八屏府民禮字第一六一三九六號函及八八屏府民禮字第一八三九六一號函暨寺
      廟登記表在卷可證。
    (三)上訴人主張有關寺廟會議之依據為會議規範，故有關主任委員罷免案以提議或
      動議之方式辦理，被上訴人仍執人民團體選舉罷免法等規定主張有關罷免之進
      行，必須較選舉時更嚴謹之方式為之。
      寺廟並非依人民團體法成立，應非該法所規定之對象，有關寺廟會議之依據為
      「會議規範」，故有關主任委員罷免案，以提案或動議方式辦理，此有八九屏
      府民禮字第九三八四號函在卷可資參照。
    (四)上訴人引用內政部七十五年十二月二十四日台（）內民字第四六四０五五函
      釋，主張主任委員之罷免應由原有選舉權之管理委員為之；被上訴人則引用八
      十九年三月六日台內民字第八九六四三七七號函，主張本案須待判決確定，
      再予辦理。
      德興宮管理委員會之主任委員依組織章程第六條之規定，並非由信徒大會選舉
      委員之職權，故主任委員應由原有選舉權之管理委員罷免之，此有內政部台（
      ）內民字第四六四０五五號函在卷可稽。
乙、被上訴人部分
  一、聲明：求為判決：
    (一)上訴駁回。
    (二)訴訟費用由上訴人負擔。
  二、陳述：除與原判決書記載相同者，予以引用外，補稱：
    (一)兩造不爭執之事項
      １、枋寮德興宮管理委員會組織章程中，並無明文規定管理委員得罷免主席。
      ２、枋寮德興宮管理委員會八十八年度八月份定期會議開會通知內，並未提及
          罷免管理委員及選舉主任委員。
    (二)兩造爭執之事項
      １、管理委員會得否罷免主任委員
        (1)組織章程中未規定管理委員會得行使罷免常務委員及主任委員之權限，其
          目的乃為避免委員間派系傾軋，及為使業務之推動順利進行，並非漏未規
          定之事項，自不得以目的性擴張之解釋解釋管理委員之權限，而任其得罷
          免主任委員，且如認主任委員有重大失職之處，自得依組織章程第九條第
          一項第四款之規定，召集信徒大會罷免主任委員之管理委員資格，進而解
          除其主任委員之職務，而與內政部函釋之「寺廟興賢書院」信徒大會並無
          罷免主任委員職權之情況迥異，自不得援引之。
        (2)而組織章程第六條之反面解釋，應係非管理委員會，得選舉主任委員，尚
          無從推論出主任委員由管理委員罷免。
      ２、管理委員會得否以臨時動議之方式選舉及罷免主任委員
        (1)上訴人徒以「會議規範」第五十九條第二款關於罷免會員表決人數之規定
          ，論述本件罷免表決之人數為已足，就同規範第三條第二項關於召集人應
          將開會事由、時間、地點依合理之方式通知出席人之規定棄置不論，顯流
          於以偏蓋全。
        (2)為避免少數人濫用罷免之程序，有關罷免程序之進行必須較選舉時為更嚴
          謹之方式為之，此觀諸人民團體選舉罷免辦法、農會選舉罷免辦法、漁會
          選舉罷免辦法、合作社選舉罷免辦法中相關規定可知，惟依當日開會事由
          之記載，並未有通知選舉或罷免主任委員之通知，而該日亦尚有六名委員
          未出席上開會議，如得逕以臨時動議之方式選舉、罷免主任委員，則同於
          剝奪渠等之選舉及罷免權。
        (3)本件屏東縣政府以八九屏府民禮字第九三八四號函請內政部，請求釋示寺
          廟主任委員之罷免應如何辦理，經內政部以台內民字第八九六四三七七
          號函，以本案業已進入司法訴訟程序中，須待判決確定後再予辦理為由函
          覆，可知本案主管機關仍未為認定，須賴本件判決結果為斷。
      理      由
一、本件被上訴人主張：枋寮德興宮為依法組織登記之寺廟，由被上訴人任管理委員
    會主任委員職務，於八十八年八月七日下午八時，被上訴人召開第十屆管理委員
    八十八年度第三次定期會議，會中有多名委員與主任委員宿有嫌隙，乃多方杯葛
    ，嗣並趁機表決由上訴人甲○○接任會議主席，繼續主持會議，惟上訴人於主持
    後僅提議管理委員會應改組為財團法人乙案，即宣布散會，詎上訴人事後竟篡改
    會議紀錄，將原提案第五項更改為罷免主任委員之臨時動議，並稱經在場九位委
    員中六位同意罷免，三位無異議通過之紀錄，而函報主管機關屏東縣政府，並經
    該縣政府於同年九月十日函復准予備查，惟查當日會議並未進行罷免主任委員之
    程序，上訴人非得依偽造之紀錄而成為枋寮德興宮之主任委員；又該會議紀錄縱
    然真實，依枋寮德興宮管理委員會組織章程第九條第一項第四款及第二項第五款
    規定，唯信徒大會始得選舉及罷免管理委員及監事，而管理委員會僅有議決委員
    連續無故未假缺席委員會議三次以上，撤銷其委員職權之權限，甚且罷免主任委
    員係重大議案，應於開會通知中表明之，非得逕以臨時動議之方式為之，從而上
    訴人以被上訴人不適任為由，僅以管理委員會之決議罷免其主任委員職務，與章
    程之規定及會議程序均相扞格，上訴人以不實之會議紀錄，自稱為枋寮德興宮之
    主任委員，並向主管機關函報主任委員業經改選，使被上訴人私法上之地位產生
    不安之危險，爰訴請確認枋寮德興宮與上訴人間主任委員之委任關係不存在。
二、上訴人則以於前揭會議開會時，係由監事會提出對主任委員乙○○之不信任案，
    並經表決通過，此時會議主席乙○○並未宣布散會便自行離場，常務委員林輝隆
    則提議繼續開會，並提議由任常務委員職務之上訴人擔任會議主席，而於繼續開
    會時，在場委員提出罷免主任委員之臨時動議，經投票結果有六位委員同意罷免
    ，並經表決由上訴人接任主任委員職務等語，資為抗辯。
三、經查枋寮德興宮前以與本件同一事實、同一訴訟標的，請求確認枋寮德興宮與上
    訴人間主任委員之委任關係不存在（原審八十八年訴字第九八○號、本院八十九
    年度上字第八四號），並獲勝訴判決，則本件訴訟顯已無實益，原審未查，竟為
    實體判決，自有未洽，上訴意旨指摘原判決不當，求予廢棄改判，理由雖有不同
    ，仍應由本院將原判決予以廢棄，並駁回被上訴人在第一審之訴。
四、據上論結：本件上訴為有理由，依民事訴訟法第四百五十條、第七十八條，判決
    如主文。
中    華    民    國        八十九      年      十      月      四      日
                                      臺灣高等法院高雄分院民事第三庭
~B1審判長法官  王憲義
~B2法      官  張明振
~B3法      官  賴玉山
右為正本係照原本作成。
被上訴人如對本判決上訴，須於判決送達後二十日內向本院提出上訴狀，其未表明上訴
理由者，應於上訴後二十日內向本院提出上訴理由書（均須按他造當事人之人數附繕
本）。
上訴時應提出委任律師或具有律師資格之人之委任狀，並依附註條文規定辦理。
中    華    民    國        八十九      年      十      月      六      日
~B法院書記官  邱麗莉
附註：
民事訴訟法第四百六十六條之一：
對於第二審判決上訴，上訴人應委任律師為訴訟代理人，但上訴人或其法定代理人具
有律師資格者，不在此限。
上訴人之配偶、三親等內之血親、二親等內之姻親，或上訴人為法人、中央或地方機
關時，其所屬專任人員具有律師資格並經法院認為適當者，亦得為第三審訴訟代理人
。
第一項但書及第二項情形，應於提起上訴或委任時釋明之。
                                                                        Ｈ


司法院資訊處製作；財團法人民間司法改革基金會備份。
